臺灣臺中地方法院刑事判決　　　　　　 100年度訴字第1584號
公　訴　人　臺灣臺中地方法院檢察署檢察官
被　　　告　林麗喜
　　　　　　林存祥
上列被告因違反公職人員選舉罷免法等案件，經檢察官提起公訴
（100年度選偵字第30號），本院判決如下：
    主    文
林麗喜、林存祥共同意圖使候選人不當選，以文字傳播不實之事
，足以生損害於公眾及他人，各處有期徒刑伍月，如易科罰金，
皆以新臺幣壹仟元折算壹日，均褫奪公權壹年。
    犯罪事實
一、林麗喜、林存祥分別係民國九十九年十一月二十七日所舉行
    之第一屆臺中市霧峰區丁台里里長選舉候選人林正亮（涉犯
    公職人員選舉罷免法等罪嫌，另為不起訴處分）之胞妹及姪
    子。詎林麗喜及林存祥因有感於本次里長選舉激烈，為求讓
    林正亮能順利當選，竟共同意圖以發送不實內容選舉文宣之
    方式，使林正亮之對手即同選區里長候選人洪耀南不當選之
    犯意聯絡，且明知應無證據足以證明洪耀南有「賭博」之犯
    罪行為，二人竟於九十九年十一月二十日前後數日，由林麗
    喜、林存祥共同討論將未經證實之不實選舉文宣內容「夫妻
    極少參與村內活動，對賭博倒是很熱衷」付諸於文字，向選
    民表示洪耀南僅熱衷賭博，因此很少參與村內活動，足使選
    舉人誤認洪耀南熱衷犯罪之賭博行為，而不適任里長。林麗
    喜、林存祥並自九十九年十一月二十四日起，透過不知情之
    郵政機關，將上開不實之選舉文宣，散發至臺中市霧峰區丁
    台里之有投票權人廖李垂、林滄鎔、黎世鍾等至少五百二十
    九人，而開票結果，林正亮、洪耀南分別獲得九百十二票、
    八百三十六票，足以生損害於臺中市霧峰區丁台里投票權人
    行使投票權之正確性及同選區里長候選人洪耀南。
二、案經洪耀南訴請臺灣臺中地方法院檢察署檢察官偵查起訴。
    理    由
一、證據能力方面：按被告以外之人（包括證人、鑑定人、告訴
    人、被害人及共同被告等）於審判外之陳述雖不符刑事訴訟
    法第一百五十九條之一至第一百五十九條之四等四條之規定
    ，而經當事人於審判程序同意作為證據，法院審酌該言詞陳
    述或書面陳述作成時之情況，認為適當者，亦得為證據；當
    事人、代理人或辯護人於法院調查證據時，知有刑事訴訟法
    第一百五十九條第一項不得為證據之情形，而未於言詞辯論
    終結前聲明異議者，視為有前項之同意；此於刑事訴訟法第
    一百五十九條之五第一、二項定有明文。立法意旨在於傳聞
    證據未經當事人之反對詰問予以核實，原則上先予排除。惟
    若當事人已放棄反對詰問權，於審判程序中表明同意該等傳
    聞證據可作為證據；或於言詞辯論終結前未聲明異議，基於
    尊重當事人對傳聞證據之處分權，暨證據資料愈豐富，愈有
    助於真實發見之理念，且強化言詞辯論主義，使訴訟程序得
    以順暢進行，上開傳聞證據亦均具有證據能力。經查，本件
    下列所引用之被告以外之人在審判外之言詞或書面陳述，業
    經本院於審理期日踐行調查證據程序，檢察官與被告林麗喜
    、林存祥皆已當庭表示均無異見（見本院卷第24頁至第25頁
    ），且於本院言詞辯論終結前俱未聲明異議；本院審酌各該
    證據之製作及取得，並無證據顯示有何違背程序規定而欠缺
    適當性之情事，認以之為證據亦屬適當，依據上述說明，均
    應認具有證據能力。
二、訊據被告林麗喜、林存祥固均坦陳確有於九十九年十一月二
    十日前後數日共同討論將指涉告訴人洪耀南「夫妻極少參與
    村內活動，對賭博倒是很熱衷」等文字內容印製為選舉文宣
    ，並自九十九年十一月二十四日起，透過不知情之郵政機關
    ，將該等選舉文宣散發予臺中市霧峰區丁台里之有投票權人
    廖李垂、林滄鎔、黎世鍾等至少五百二十九人收受等情；惟
    皆矢口否認有意圖使告訴人不當選，而以文字散布不實事項
    之違反公職人員選舉罷免法等犯行；被告林麗喜辯稱：上開
    選舉文宣中所指涉洪耀南夫婦熱衷賭博，極少參與村內活動
    之事，係鄰里居民大家都口耳相傳之傳聞。當時因伊胞兄林
    正亮之選情告急，而林正亮先前偶爾也會找洪耀南一起打牌
    ，伊為避免鄰里居民們形成只有林正亮會打牌賭博之印象，
    不利於選舉，才會與侄兒林存祥商討印製寄發前述之選舉文
    宣，以令選民知悉林正亮之里長選舉競選對手洪耀南也會打
    牌賭博。伊因為學歷不高，所以不知道這樣作會違反公職人
    員選舉罷免法云云；被告林存祥則以：因伊本身即是廣告設
    計印刷之業者，當初選舉很激烈，伊姑姑來與伊商討，請伊
    製作上開文字內容之選舉文宣，伊是把它當成是承攬一般客
    戶的業務來作，且因為林麗喜是自己的親戚，因林麗喜提出
    要求，所以伊在印製該等選舉文宣完畢後，才依照林麗喜的
    指示，將之寄發予臺中市霧峰區丁台里之選民，伊並無違反
    公職人員選舉罷免法之犯意等語置辯；惟查：
  (一)被告林麗喜之胞兄林正亮與告訴人洪耀南均係九十九年十一
    月二十七日所舉行之第一屆臺中市霧峰區丁台里里長選舉候
    選人，被告林麗喜、林存祥先於九十九年十一月二十日前後
    數日共同討論將指涉告訴人「夫妻極少參與村內活動，對賭
    博倒是很熱衷」等文字內容印製為選舉文宣，並自九十九年
    十一月二十四日起，透過不知情之郵政機關，將該等選舉文
    宣散發予臺中市霧峰區丁台里之有投票權人廖李垂、林滄鎔
    、黎世鍾等至少五百二十九人收受等情，業據告訴人與其委
    任之告訴代理人楊玉珍律師、杜逸新律師先後於偵查中均指
    述明確（見選他字卷第24頁至第26頁、第46頁、第51頁、第
    53頁至第54頁），此等情節且為被告林麗喜、林存祥所俱不
    加爭執（見選他字卷第37頁至第42頁、第51頁至第53頁，選
    偵字卷第9頁至第10頁、第13頁至第14頁），並有九十九年
    直轄市里長選舉候選人抽籤號次名單、上開選舉文宣、被告
    林存祥所提出之大宗函件彙計郵資單、購買票品證明單與霧
    峰鄉丁台村電話聯絡簿等件在卷可稽（見選他字卷第5頁、
    第6頁，選偵字卷第15頁），堪認告訴人所指陳被告林麗喜
    、林存祥確實有於九十九年十一月二十七日第一屆臺中市霧
    峰區丁台里里長選舉前，委由不知情之郵政機關寄發前述指
    涉告訴人「夫妻極少參與村內活動，對賭博倒是很熱衷」等
    文字內容之選舉文宣予臺中市霧峰區丁台里之有投票權人等
    情，俱屬真實。
  (二)按言論自由為憲法所保障之人民基本權，法律固應予以最大
    限度之維護。惟惡意散布謠言，傳播不實之言論，反足以破
    壞他人之名譽及公共利益，依憲法第二十三條規定，自得予
    以合理之限制，公職人員選舉罷免法第一百零四條之處罰規
    定，即屬法律對於非法言論所加之限制。又司法院大法官會
    議釋字第509號解釋明確揭示行為人縱不能證明其言論內容
    為真實，然若能舉出相當證據資料足證其有相當理由確信其
    言論內容為真實者，因欠缺犯罪故意，即不得遽以誹謗罪相
    繩，亦即採取「真正惡意原則」。從而行為人對於資訊之不
    實已有所知悉或可得而知，卻仍執意傳播不實之言論，或有
    合理之可疑，卻仍故意迴避真相，假言論自由之名，行惡意
    攻訐之實者，即有處罰之正當性，自難主張免責。再者，行
    為人就其所指摘或傳述之事，應盡何種程度之查證義務，始
    能認其有相當理由確信其為真實，而屬善意發表言論，應參
    酌行為人之動機、目的及所發表言論之散布力、影響力而為
    觀察，倘僅屬茶餘飯後閒談聊天之資者，固難課以較高之查
    證義務；反之，若利用記者會、出版品、網路傳播等方式，
    而具有相當影響力者，因其所利用之傳播方式，散布力較為
    強大，依一般社會經驗，其在發表言論之前，理應經過善意
    篩選，自有較高之查證義務，始能謂其於發表言論之時並非
    惡意。因此，倘為達特定之目的，而對於未經證實之傳聞，
    故意迴避合理之查證義務，率行以發送傳單、舉行記者會、
    出版書籍等方式加以傳述或指摘，依一般社會生活經驗觀察
    ，即應認為其有惡意（最高法院97年度台上字第998號判決
    意旨參照）。本件告訴人洪耀南參選第一屆臺中市霧峰區丁
    台里里長選舉，其是否曾經觸犯賭博之犯行，固屬可受公評
    之事項；惟告訴人前並未曾因賭博罪嫌經司法機關為偵查、
    追訴或處罰，此有臺灣臺中地方法院檢察署全國刑案資料查
    註表在卷可查（見選偵字卷第21頁），被告林麗喜、林存祥
    恣意製作選舉文宣，指摘告訴人「熱衷賭博」，已缺乏確切
    之事證。另被告林麗喜、林存祥於上開競選文宣中針對告訴
    人載明「夫妻極少參與村內活動，對賭博倒是很熱衷」等語
    ，顯已非單純針對事實所為之評論，而係透過如此之闡述說
    明，具體指涉告訴人僅熱衷賭博，因此很少參與村內活動，
    欲使選民產生告訴人熱衷犯罪之賭博行為，而不適任里長之
    偏差印象，亦已嚴重影響告訴人之名譽及社會良善選風之公
    共利益，是若被告林麗喜、林存祥並無相關之具體稽證，足
    以使其等有相當理由相信上情屬實，亦未盡合理之查證義務
    ，即率爾將此等並無根據之街談巷議、流短斐長或個人之憑
    空臆測，透過散布力強大之競選文宣發放予選民，顯然其等
    係為求達到打擊競選對手之目的，並不在乎上情是否屬實，
    是否不當破壞告訴人之名譽，則被告林麗喜、林存祥均具有
    傳播不實事項之主觀惡意，當無疑義，亦難認其等所為係屬
    「適當」之評論。被告林麗喜雖另辯稱：因伊胞兄林正亮先
    前偶爾也會找洪耀南一起打牌，伊為避免鄰里居民們形成只
    有林正亮會打牌賭博之印象，不利於選舉，才會與侄兒林存
    祥商討印製寄發前述之選舉文宣，以令選民知悉林正亮之里
    長選舉競選對手洪耀南也會賭博云云；惟觀諸卷附被告林麗
    喜等人所散發之上開選舉文宣，其內容並無隻字片語提及被
    告胞兄林正亮亦有共同參與賭博打牌之情事，渠等刻意迴避
    說明此點，卻於案發後聲稱主觀意思是希望藉此選舉文宣之
    發送以「平衡報導」，並使選民知悉明辨云云，顯為臨訟飾
    卸之語，無足信實。被告林麗喜、林存祥既僅聽聞鄉里居○
    ○○街談巷議，未有任何之查證措施，即為上述選舉文宣之
    傳送，益徵渠等係急於打擊告訴人之名譽，意圖使其不當選
    ，方傳播此並無具體根據，且未經查證之不實事項，被告林
    麗喜、林存祥俱有散布不實事項之故意，亦甚灼然。至被告
    林存祥固另以其係將本件選舉文宣之印製與發送當成係一般
    客戶委辦之業務看待等語置辯；然被告林麗喜既於事前即與
    被告林存祥就選舉文宣之刊載內容有所商議，被告林存祥於
    主觀上亦係圖思藉由前開選舉文宣之發送，使選民對告訴人
    平日素行產生錯誤偏差之印象，進而為負面評價，令告訴人
    於選舉競爭中屈於劣勢，被告林存祥所為舉措顯與一般選舉
    中不知情之文宣印製廠商截然有別，其所辯亦不足為辭卻脫
    免其罪責之憑採。
  (三)綜此，被告林麗喜、林存祥上開所辯，核均屬脫飾卸責之詞
    ，俱無可採。是本件事證已臻明確，被告林麗喜、林存祥之
    犯行均洵堪認定。
三、核被告林麗喜、林存祥所為，均係犯公職人員選舉罷免法第
    一百零四條之意圖使候選人不當選而傳播不實之事罪。又意
    圖使候選人不當選，以文字、圖畫、錄音、錄影、演講或他
    法，散布謠言或傳播不實之事，足以生損害於該候選人之名
    譽時，雖同時符合刑法第三百十條第一項或第二項之誹謗罪
    ，與公職人員選舉罷免法第一百零四條之意圖使候選人不當
    選而傳播不實之事罪之犯罪構成要件，因係法規之錯綜關係
    ，致一個犯罪行為，同時有數符合該犯罪構成要件之法條可
    以適用，應依特別法優先於普通法之法規競合法理，擇一適
    用公職人員選舉罷免法第一百零四條規定論處（最高法院87
    年度第6次刑事庭會議決議意旨、88年度台上字第3263號、9
    1年度台上字第438號判決意旨參照）。被告林麗喜、林存祥
    間，就上開意圖使候選人不當選，而以文字傳播不實之事犯
    行，俱有犯意聯絡及行為分擔，渠等既共同實行犯罪之行為
    ，自均應論以共同正犯。另公職人員選舉罷免法第一百零四
    條之罪，其犯罪結果旨在使候選人當選或不當選，因之對於
    同一候選人縱先後有多次散布謠言或傳播不實之事之行為，
    但既係以實現一個犯罪為目的（即意圖使候選人當選或不當
    選），而於密接之時、地侵害同一個法益，其各次舉動當僅
    為全部犯罪行為之一部，應依接續犯理論，僅論以一罪（最
    高法院89年度台上字第2743號、第4456號、92年度台上字第
    494號判決意旨參照）。本件被告林麗喜、林存祥雖於競選
    活動期間，基於意圖使告訴人不當選，並貶損告訴人名譽之
    犯罪決意，透過不知情之郵政機關發送多張俱有前述不實事
    項內容之選舉文宣予臺中市霧峰區丁台里之多數有投票權人
    ；然依上揭說明，仍應視為數個舉動之接續施行而合為包括
    之一行為予以評價，均僅論以單純之一罪。
四、爰審酌被告林麗喜、林存祥前均未曾因故意犯罪受有期徒刑
    以上刑之宣告，此有渠等之臺灣高等法院被告前案紀錄表在
    卷可按，素行尚稱良好；惟選舉乃民主政治最重要之表徵，
    其攸關一國政治良窳甚鉅，濫發黑函、恣意虛構事實抹黑對
    手等選舉行為，與賄選同為當前惡質選風之主要根源，不僅
    破壞競選對手之名譽，更易誤導選民，甚且敗壞社會良善選
    風，嚴重妨礙民主政治之實現，被告林麗喜、林存祥企圖透
    過散布前開不實文宣之方式，圖謀打擊告訴人洪耀南之名譽
    使其不當選，而增加被告林麗喜胞兄林正亮當選之機會，破
    壞選舉之公平性與正當選舉文化，所為已使民主政治之基石
    產生動搖，兼衡酌被告林麗喜、林存祥犯後並未完全坦承渠
    等犯行之犯罪後態度，被告林麗喜、林存祥於共同犯罪中所
    扮演角色與涉案情節輕重並無分軒輊等一切情狀，分別量處
    如主文所示之刑，並均諭知易科罰金之折算標準。另公職人
    員選舉罷免法第一百十三條第三項規定：「犯本章之罪或刑
    法分則第六章之妨害投票罪，宣告有期徒刑以上之刑者，並
    宣告褫奪公權」，此項褫奪公權之宣告，具有強制性，為刑
    法第三十七條第二項之特別規定，不受宣告六月（九十五年
    七月一日新法施行後改為一年）以上有期徒刑之限制，法院
    自應優先適用（最高法院81年度台非字第246號判決意旨參
    照）。本件被告林麗喜、林存祥既經本院認定皆犯有上開罪
    名，並咸受有期徒刑之宣告，即應依公職人員選舉罷免法第
    一百十三條第三項之規定俱諭知褫奪公權一年。
據上論斷，應依刑事訴訟法第二百九十九條第一項前段，公職人
員選舉罷免法第一百零四條、第一百十三條第三項，刑法第十一
條、第二十八條、第四十一條第一項前段、第三十七條第二項，
判決如主文。
本案經檢察官張富鈞到庭執行職務。
中    華    民    國   100    年    8     月    2     日
                  刑事第八庭  審判長法  官  張智雄
                                    法  官  李慧瑜
                                    法  官  陳思成
以上正本證明與原本無異。
如不服本判決應於收受判決後10日內向本院提出上訴書狀，並應
敘述具體理由；其未敘述上訴理由者，應於上訴期間屆滿後20日
內向本院補提理由書（均須按他造當事人之人數附繕本）「切勿
逕送上級法院」。
                                    書記官  陳淑華
中    華    民    國   100    年    8     月    2     日
附錄論罪科刑法條
公職人員選舉罷免法第一百零四條
意圖使候選人當選或不當選，以文字、圖畫、錄音、錄影、演講
或他法，散布謠言或傳播不實之事，足以生損害於公眾或他人者
，處五年以下有期徒刑。